【裁判字號】    99,訴,321
【裁判日期】    990902
【裁判案由】    撤銷決議
【裁判全文】
臺灣雲林地方法院民事判決               99年度訴字第321號
原      告  甲○○
被      告  社團法人雲林縣斗六市老人會
法定代理人  乙○○
上列當事人間請求撤銷決議事件，本院判決如下：
    主      文
原告之訴駁回。
訴訟費用由原告負擔。
    事實及理由
一、原告起訴主張：被告之法定代理人未依照被告第8 屆第2 次
    會員大會手冊辦理，故訴請撤銷被告第8 屆第2 次會員大會
    決議案云云。
二、按總會之召集程序或決議方法，違反法令或章程時，社員得
    於決議後三個月內請求法院撤銷其決議。但出席社員，對召
    集程序或決議方法，未當場表示異議者，不在此限。為民法
    第56條第1 項所明定。是依人民團體法組織並完成設立登記
    之社會團體，其會員大會之決議，性質上既與社團總會決議
    相同，則於社會團體會員大會決議之召集程序及決議方法，
    違反法令或章程時，該團體會員自得依上開規定請求法院撤
    銷之，惟揆諸上開法文規定，團體會員請求法院撤銷決議，
    不論主張召集程序或決議方法違反法令或章程，仍應受該條
    所定決議後3 個月除斥期間及但書所定未當場表示異議者，
    不得再請求撤銷決議之限制。次按原告之訴，依其所訴之事
    實，在法律上顯無理由者，法院得不經言詞辯論，逕以判決
    駁回之，民事訴訟法第249 條第2 項定有明文。而所謂原告
    之訴，依其所訴之事實，在法律上顯無理由者，係指依原告
    於訴狀內記載之事實觀之，在法律上顯然不能獲得勝訴之判
    決者而言，則有最高法院62年台上第845 號判例意旨可資參
    照。
三、本件由於原告起訴時，固附有相關書函，然起訴狀僅記載「
    訴之聲明：(一)社團法人雲林縣斗六市老人會第8 屆第2 次會
    員大會決議應予撤銷。」事實理由亦只載稱「乙○○無依照
    老人會第8 屆第2 次會員大會手冊辦理，35、36頁。」足認
    原告起訴意旨及事實均不明。本院乃依民事訴訟法第271 條
    之1 等規定「準用準備程序」整理、澄清原告據以提起本件
    訴訟之事實等資料，合先敘明。
四、經查：
  (一)本件被告社團法人雲林縣斗六市老人會係依人民團體法組織
    、設立，並於民國76年6 月6 日立案成立之社團法人之事實
    ，有被告之組織章程附卷（見卷附手冊第37－42頁）可查，
    已堪認定。而被告章程對於會員大會之召集程序或決議方式
    若違反法律規定時，應如何處理，並未明文規定，徵諸被告
    章程第38條規定，則應悉依一般人民團體法令及其他有關法
    令規定辦理，是依前揭說明，本件被告之組織，其性質應屬
    人民團體法第4 條所稱之社會團體，有關其會員大會則類似
    民法第50條所稱之「總會」，因之，根據前開民法第56條第
    1 項前段規定，被告會員大會之召集程序及決議方法，若有
    違反法令或組織章程之情況時，原告自得援引該規定訴請法
    院撤銷。
  (二)而原告雖起訴請求本院撤銷被告99年3 月12日第8 屆第2 次
    會員大會決議案。然該次會議，並無任何【做成決議】之事
    實，有被告之會員大會手冊暨程序表在卷可考，並經兩造於
    本院99年8 月9 日準備程序期日到庭陳述綦詳，已足堪認定
    ，則被告於上開會議既無決議，原告猶請求本院撤銷，顯屬
    無由。
  (三)況且，縱認原告所述為真，原告遲至99年7 月7 日始行提起
    本件訴訟，請求撤銷被告會員大會於99年3 月12日所做成之
    決議，亦已逾法文所規定3 個月之除斥期間，依首揭說明，
    原告訴請撤銷決議，於法仍有未合。
  (四)另依兩造於本院上開期日到庭陳述之意旨可知，本件原告所
    欲撤銷者，應係被告「第8 屆第1 次臨時理監事聯席會提報
    審核之第六號案，即修改章程提高會費之提案」。而原告主
    張該決議因無通過票數之記載，致與章程所訂決議方法不符
    ，故應予撤銷云云，固有原告所提出之被告第8 屆第2 次會
    員大會手冊乙本，及雲林縣政府函文3 份、被告會員繳納會
    費收據1 紙、聲請書1 紙、陳情書4 紙等件（均影本）為據
    。惟查，原告此部分之主張，為被告到庭所不爭執；且被告
    上開修改章程提高會費乙案，因表決方式（以鼓掌通過）無
    法確定是否為被告章程第30條規定需經出席會員3 分之2 以
    上同意行之，故雲林縣政府乃不予備查之事實，有本院上開
    期日筆錄，及雲林縣政府99年4 月15日府社救字第09900415
    14號函文影本在卷可按，固足認原告關於上開決議不法一情
    非虛，然被告上開修改章程提高會費乙案，實係於【98年10
    月30日】被告【第8 屆第1 次臨時會員大會】提案並討論之
    事實，亦為被告到庭所自承，並有上開會員大會手冊所附第
    8 屆第1 次會員大會程序單及提案表附卷（見手冊第2 頁、
    第35、36頁）可稽，足堪認定。準此，若被告欲請求撤銷此
    次大會之決議，顯然亦已逾決議後可訴請撤銷之3 個月除斥
    期間，於首揭規定亦有未合，顯無從准許。
五、末按民事訴訟法第249 條第2 項規定係「得不經」言詞辯論
    ，蓋民事訴訟在事實審係採言詞審理主義，故案件以經言詞
    辯論而終結為原則，若案件在法律上顯無理由者，固例外規
    定得不經言詞辯論而為判決，惟若經言詞辯論，而未辯論終
    結，亦無違上開條文之適用（82年07月23日廳民一字第
    13700 號《民事法律問題研究》司法院民事廳研究意見要旨
    參照）。本院受理原告本件訴訟，固曾定於99年8 月9 日令
    兩造到庭行準備程序，惟未辯論終結，有上開期日之筆錄在
    卷可按，而本院依原告起訴狀所載之內容，所附之證據資料
    ，及兩造於上開期日所為之陳述，認原告之訴在法律上顯然
    不能獲得勝訴判決之理由，復已一一論斷並詳述如前，自毋
    庸再繼續辯論，徒增兩造之訟累，爰不另定期辯論。
六、綜上所述，被告99年3 月12日第8 屆第2 次會員大會既無決
    議，又被告修改章程提高會費乙案，復係於98年10月30日第
    8 屆第1 次臨時會員大會即為決議，迄原告提起本訴時（即
    99年7 月7 日），已逾法定3 個月之除斥期間，故原告提起
    本件撤銷決議之訴，請求撤銷被告提高會費之決議，依據原
    告所訴事實以觀，與民法第56條之構成要件，並不相符，在
    法律上顯然無法獲得勝訴判決，爰依卷內資料及本院準用準
    備程序所澄清之事實與證據，不經言詞辯論終結，逕以判決
    駁回本件原告之訴。
七、本件被告法定代理人到庭後表示已經依檢察官及會員等人之
    意見，退還上開增收每位會員之會費，原告雖當場表示被告
    仍有「利息」未退還等語，被告則稱上開利息，每位會員分
    不到一元，無從辦理退費等語；兩造此部分之爭執，既非本
    件訴訟標的之範圍所及，且原告於本院闡明訴訟關係及整理
    並協議簡化爭點等事項時，所為上開陳述復無從認屬訴之變
    更或追加，本院自不能逕為判決，至於原告是否另行起訴而
    為主張，則屬另一問題。
八、據上論斷，本件原告起訴顯無理由，依民事訴訟法第249 條
      第2 項、第78條，判決如主文。
中    華    民    國    99    年    9     月    2    日
                  民事第一庭    法  官  黃玉清
以上正本係照原本作成。
如對本判決上訴，須於判決送達後20日內向本院提出上訴狀（應
按對造人數提出繕本）。如委任律師提起上訴者，應一併繳納上
訴審裁判費。
中    華    民    國    99    年    9     月    2    日
                                書記官  王振州

司法院資訊處製作；財團法人民間司法改革基金會備份。
